【裁判字號】    98,簡上,124
【裁判日期】    981127
【裁判案由】    給付票款
【裁判全文】
臺灣臺中地方法院民事判決             98年度簡上字第124號
上  訴  人  丁○○
訴訟代理人  高宏文律師
複 代 理人  甲○○
被 上 訴人  乙○○
訴訟代理人  丙○○○
上列當事人間請求給付票款事件，上訴人對於民國98年4月13日
本院台中簡易庭98年度中簡字第774號第一審判決提起上訴，本
院於民國98年11月6日言詞辯論終結，判決如下：
    主      文
上訴駁回。
第二審訴訟費用新臺幣肆仟捌佰元由上訴人負擔。
    事實及理由
壹、程序方面：
一、按訴之變更或追加，非經他造同意，不得為之。但第255條
    第1項第2款至第6款情形，不在此限。次按訴狀送達後，原
    告不得將原訴變更或追加他訴。但有下列各款情形之一者，
    不在此限：二、請求之基礎事實同一者。三、擴張或減縮應
    受判決事項之聲明者。民事訴訟法第466條第1項及第255條
    第1項第2款、第3款分別定有明文。依同法第436條之1第3項
    規定，上開規定於簡易程序之上訴程序亦有準用。而所謂請
    求之基礎事實同一，係指變更或追加之訴與原訴之主要爭點
    有其共同性，各請求所主張之利益在社會生活上可認係屬同
    一或關連之紛爭。本件上訴人於原審係基於票款請求權，請
    求上訴人給付票款新台幣（下同）30萬元，及自民國97年6
    月19日起至清償日止，按年息6%計算之利息；嗣於本件第二
    審程序追加借款請求權之訴訟標的，並減縮所請求法定遲延
    利息之利率為5%，可認屬社會生活上關連之紛爭，其請求之
    基礎事實同一，且為減縮應受判決事項之聲明者，合於首揭
    規定，其訴之追加及變更自應准許，合先敘明。
二、復按法院認為必要時，得依職權訊問當事人。當事人無正當
    理由拒絕陳述或具結者，法院得審酌情形，判斷應證事實之
    真偽。當事人經法院命其本人到場，無正當理由而不到場者
    ，視為拒絕陳述。民事訴訟法第367-1條第1項、第2項及第3
    項前段亦有明文。又按當事人之訊問，固得為證據之方法，
    惟法院是否訊問當事人，仍以認為必要時為限，此觀民事訴
    訟法第367條之1第1項之規定自明。且證據調查原由審理事
    實之法院衡情裁量，若認事實已臻明瞭，自可即行裁判，無
    庸再為調查（最高法院19年上字第889號判例參照）。則當
    事人聲明之證據，其為不必要者，自得不為調查。又何種證
    據可取，何種證據不可取，並同一證據方法採用其一部分，
    排斥其一部分，事實審法院均有衡情斟酌之權，非當事人所
    可任意指摘。最高法院著有95年度台上字第1859號裁判可資
    參照。本件上訴人於98年9月24日具狀主張：被上訴人於本
    案均未到庭陳述，其對於本案爭執事項，均係其訴訟代理人
    即其妻子代為答辯，是否違背上訴人本人所認知尚屬未定，
    爰聲請本院訊問被上訴人本人等語；惟被上訴人辯稱：其於
    本案雖未到庭，亦不影響本件訴訟結果，且其因生意需要而
    常在中國大陸，亦有委任其配偶為訴訟代理人，並非故不出
    庭，上訴人此部分要求太過無理等語。經查：被上訴人於原
    審及本院審理時，均有委任其妻代理本件訴訟，並授予特別
    代理權，此有委任狀2份附卷可稽。而被上訴人之妻於原審
    及本院審理時，就系爭支票之背書及交付等爭執事項均有提
    出答辯狀，並到庭詳為說明，且本案事實已臻明瞭，應無訊
    問被上訴人本人之必要，是上訴人此部分聲請難以准許。
貳、兩造之主張：
一、上訴人起訴主張：
  (一)被上訴人於97年間向上訴人借款新台幣（下同）30萬元，並
    由被上訴人所經營之骨董店會計小姐交付訴外人盧榮專簽發
    、被上訴人背書，發票日為97年6月18日、票據號碼0000000
    、面額30萬元、付款人為合作金庫商業銀行太原分行之支票
    1紙（下稱系爭支票），惟系爭支票嗣經上訴人屆期提示，
    因發票人存款不足及拒絕往來戶而遭退票。
  (二)系爭支票退票後，上訴人屢向被上訴人催討，被上訴人於借
    款及退票後均一再表示會負責清償，故時效實已中斷，並應
    重新起算，嗣後上訴人再於6個月內對被上訴人起訴請求其
    付款，自無罹於時效而被上訴人得拒絕給付之理。又被上訴
    人為表示誠意，主動向上訴人表示，願意代上訴人委託律師
    事務所向系爭支票發票人進行司法求償程序，如進行假扣押
    執行或督促程序，上訴人信以為真，故由被上訴人代墊10萬
    元代上訴人委託百宏律師事務所之訴外人戊○○辦理上開向
    系爭發票人之司法督促程序及假扣押程序，並有訴外人戊○○所簽立之上證一單據可稽，綜上可知，上訴人於系爭支票
    退票後，確實有向被上訴人催款，而按請求，並無需何種之
    方式，祇債權人對債務人發表請求履行債務之意思即為已足
    ，本件上訴人上開催款行為應符合民法上請求之效力，是本
    件之請求權時效應有中斷之情形；且經上訴人向被上訴人請
    求後，被上訴人非但未有否認債務之意思，且主動以自己之
    金錢代上訴人委託律師事務所辦理催討發票人之動作，被上
    訴人之行為應屬默示之承認，系爭消滅時效當有中斷之情形
    。因此，本件之請求權時效已因請求及承認而中斷，當無原
    審判決罹於時效之情形等語。並聲明：被上訴人應給付上訴
    人30萬元，及自97年6月19日起至清償日止按年息6%計算之
    利息。原審為上訴人敗訴之判決。上訴人於本院聲明求為判
    決：原判決廢棄；上廢棄部分，被上訴人應給付上訴人30萬
    元，及自97年6月19日起至清償日止，按年息5%計算之利息
    。
二、被上訴人抗辯略以：
  (一)兩造與訴外人盧榮專均為朋友關係，被上訴人未曾向上訴人
    借款，系爭支票是訴外人盧榮專之配偶拿來請被上訴人背書
    ，並告知被上訴人訴外人盧榮專有一顆價值50萬元之夜明珠
    抵押在上訴人處，被上訴人始幫訴外人盧榮專背書，再將系
    爭支票交予訴外人盧榮專之配偶。上訴人主張兩造間存有借
    款之法律關係，則上訴人應舉證被上訴人有收受30萬元之事
    實。被上訴人亦否認曾代上訴人向訴外人盧榮專催討本件款
    項並代墊10萬元律師費用予訴外人戊○○。又縱被上訴人同
    意代上訴人向發票人即訴外人盧榮專催款，甚至代其進行司
    法求償程序，亦不能因此認定被上訴人即為借款人。
  (二)上訴人從系爭支票退票開始到對被上訴人提起訴訟前，上訴
    人從未有對被上訴人催討票據債權之明示或任何默示，兩造
    間並無上訴人所述之「被上訴人向上訴人再三表示其一定返
    還，且為表示誠意，主動表示，願意代請律師進行司法求償
    程序」之事實。雖上訴人在系爭支票退票後，有告知背書人
    即被上訴人退票之事，惟告知並不代表就有向被上訴人行使
    票據追索權。又系爭支票退票後，上訴人委託訴外人戊○○
    負責辦理對發票人求償事宜，是由上訴人付款，被上訴人並
    未有被請款及代付款項之事實。上訴人不得以兩造均認識訴
    外人戊○○即認為被上訴人承認債務。又縱被上訴人同意代
    上訴人向發票人即訴外人盧榮專催款，甚至代其進行司法求
    償程序，亦不能因此認定被上訴人承認債務。按被上訴人如
    為負最終民事責任之人，直接還錢即可，毋庸大費周章代其
    追償。綜上所述，並參照上訴人在原審審理中既已自承被上
    訴人拒不處理，且在聲請法院發支付命令前，一直都沒有再
    找過被上訴人催討票款等語，本件請求權顯無時效中斷之事
    實等語，並聲明：駁回上訴人之訴；如受不利判決，願供擔
    保請准免為假執行。於本院聲明：駁回上訴。
參、本件經兩造整理並協議簡化爭點如下：
一、兩造不爭執之事實（本院採為判決之基礎）：
  (一)上訴人持有訴外人盧榮專簽發、被上訴人背書，發票日為97
    年6月18日、票號第0000000號、面額30萬元、付款人為合作
    金庫商業銀行太原分行之支票1紙（下稱系爭支票），系爭
    支票經上訴人屆期提示，因發票人存款不足及拒絕往來戶而
    遭退票（見支付命令卷第2頁）。
  (二)上訴人於97年12月17日依據票據法律關係，以訴外人盧榮專
    及被上訴人為相對人，向本院聲請核發支付命令；嗣經被上
    訴人於法定期間內提出異議。
  (三)上證一之單據記載「日期97年6月18日、債務人陳香吟等2人
    」，總計款項下記載「扣除乙○○代墊100,000」（詳二審
    卷第26頁）。
二、兩造爭執之事項：
  (一)本件上訴人於第二審追加借款之法律關係是否合法？
  (二)倘若上訴人追加借款法律關係為合法，則該借款法律關係究
    係存在於上訴人與何人之間？
  (三)本案票據請求權時效有無中斷之情形？是否已罹於時效？
  (四)上證一之單據是否可以證明被上訴人有代墊10萬元律師費用
    ，代上訴人向盧榮專催討本件款項？
肆、本院之判斷
一、上訴人追加依消費借貸之法律關係請求給付方面：
    本件上訴人於提起上訴後，改主張：被上訴人於97年間持系
    爭支票向上訴人借款30萬元，迄未清償等語；惟為被上訴人
    所否認，並辯稱：被上訴人僅幫盧榮專在系爭支票背書，本
    件借款並非其所借，被上訴人亦應證明上訴人有收受30萬元
    之事實等語。茲說明如下：
  (一)按當事人主張有利於己之事實，就其事實有舉證之責任，民
    事訴訟法第277條前段定有明文。次按民事訴訟如係由原告
    主張權利者，應先由原告負舉證之責，若原告先不能舉證，
    以證實自己主張之事實為真實，則被告就其抗辯事實即令不
    能舉證，或其所舉證據尚有疵累，亦應駁回原告之請求。又
    請求履行債務之訴，除被告自認原告所主張債權發生原因之
    事實外，應先由原告就其主張此項事實，負舉證之責任，必
    須證明其為真實後，被告於其抗辯事實，始應負證明之責任
    ，此為舉證責任分擔之原則（最高法院17年上字第917號、
    43年台上字第377號判例參照）。次按消費借貸法律關係之
    成立，須具備：(一)借貸意思表示相互一致、(二)交付借貸物等
    特別要件，是當事人主張有金錢借貸關係存在，須就其發生
    所須具備之特別要件即金錢之交付及借貸意思表示互相一致
    負舉證之責任，若僅證明有金錢之交付，未證明借貸意思表
    示互相一致者，尚不能認為有金錢借貸關係存在（最高法院
    81年度台上字第2372號判決參照）。
  (二)本件上訴人於本件聲請支付命令狀僅記載：「……相對人即
    債務人（指被上訴人及訴外人盧榮專）欠債權人（即上訴人
    ）新台幣三十萬元，相對人盧榮專並交付相對人盧榮專為發
    票人……支票一張（指系爭支票），並有相對人乙○○在支
    票背面背書……」等語，僅敘明系爭支票乃訴外人盧榮專交
    付上訴人，而未敘明訴外人盧榮專交付系爭支票之原因關係
    。其後，於被上訴人對該支付命令提出異議，該支付命令之
    聲請視為起訴以後，上訴人於原審98年3月30日言詞辯論時
    僅陳稱：「（問：〔系爭支票〕跳票後，有無向被告要過該
    筆款項？)答：有，在退票時有向被告要過，但要過之後，
    對方一直沒有處理」等語（見原審卷第19頁）；且於被上訴
    人辯稱：「原告（指上訴人）與第三人（指訴外人盧榮專）
    的法律關係，被告（指被上訴人）都不知道，他們之間的借
    貸關係不只一次。被告是在人情壓力下才背書，而且沒有收
    取任何利益」等語時，並未予以爭執（見原審卷第20頁），
    顯見上訴人就被上訴人於原審所辯系爭借貸關係乃存在於上
    訴人與訴外人盧榮專之間乙節並不爭執。雖上訴人曾於原審
    言詞辯論時陳稱：「……被告（指被上訴人）找一位陳小姐
    跟我拿錢，被告有背書」等語（見原審卷第19頁），然並未
    敘明兩造之法律關係究竟為何，尚難遽認上訴人此部分陳述
    為主張被上訴人係持系爭支票向其借款乙情。上訴人嗣於原
    審判決其敗訴以後，則於上訴狀及本院審理時改主張：「被
    上訴人即被告乙○○於九十七年間打電話向上訴人即原告丁○○借款新台幣三十萬元，……為此依給付票款及清償借款
    等法律關係提起上訴……」等語，可見上訴人就本件借貸關
    究係存在於上訴人與訴外人盧榮專之間，或上訴人與被上訴
    人之間，前後之主張並不一致。
  (三)再者，被上訴人始終否認其有持系爭支票向上訴人借貸30萬
    元之事實，而上訴人就兩造間有借貸意思表示相互一致及被
    上訴人有收受30萬元借款等事實，迄未能舉出有利證據以實
    其說，故本院無從對上訴人此部分主張為有利之認定。是上
    訴人主張其與被上訴人間存有金錢借貸之法律關係乙節，要
    屬無據，難予採信。
二、上訴人依票據之法律關係請求給付方面：
  (一)按支票之執票人，對前手之追索權，自提示日起算，4個月
    間不行使，因時效而消滅，票據法第22條第2項中段定有明
    文。又消滅時效，自請求權可行使時起算；時效完成後，債
    務人得拒絕給付；民法第128條前段及第144條第1項設有規
    定。本件上訴人雖依票據法律關係請求系爭支票之背書人即
    被上訴人給付票款30萬元，然依上訴人提出系爭支票及退票
    理由單之記載，系爭支票之提示日為97年6月18日，依前揭
    票據法第22條第2項中段規定，上訴人若欲對系爭支票之背
    書人即被上訴人行使票據權利，應於97年10月18日以前對被
    上訴人為請求或起訴，方為適法。
  (二)經查：
    1.上訴人於原審審理時陳稱：「（問：〔系爭支票〕跳票後
      ，有無向被告（指被上訴人）要過該筆款項？)答：有，
      在退票時有向被告要過，但要過之後，對方一直沒有處理
      」、「（問：97年12月17日你聲請支付命令之前，有無再
      向被告催討過款項？）答：沒有。我一直都沒有找過被告
      」等語（見原審卷第19頁）。可見上訴人於原審已自承其
      於97年6月18日系爭支票退票時，曾向被上訴人催討過，
      但此後直至其聲請支付命令前，未曾再向上訴人催討過。
    2.上訴人嗣於提起上訴後，改主張：系爭支票退票後，上訴
      人屢向被上訴人催討，被上訴人於借款及退票後均一再表
      示會負責清償，故時效實已中斷，並應重新起算，嗣後上
      訴人再於6個月內對被上訴人起訴請求其付款，自無罹於
      時效而被上訴人得拒絕給付之理；且被上訴人為表示誠意
      ，主動向上訴人表示，願意代上訴人委託律師事務所向系
      爭支票發票人進行司法求償程序，故由被上訴人代墊10萬
      元代上訴人委託百宏律師事務所之訴外人戊○○辦理上開
      向系爭發票人之司法督促程序及假扣押程序等語。然為被
      上訴人所否認，並以上揭情詞置辯。惟觀諸上訴人所提出
      上證一之單據影本1紙，其上固有記載：「丁○○……扣
      除乙○○代墊100,000……百宏戊○○……」等語，然其
      上並無被上訴人之簽名確認，亦為被上訴人所否認，即難
      遽以證明上訴人此部分主張之事實。況且，上訴人固曾聲
      請訊問證人戊○○，惟因始終無法陳報其確切之年籍及住
      址，致本院無從通知證人戊○○到庭作證，上訴人嗣則捨
      棄訊問證人戊○○之聲請。此外，上訴人就此部分事實，
      尚未能舉出其他有利證據以實其說，故本院亦無從對上訴
      人此部分主張為有利之認定。是上訴人主張本件票據請求
      權已因其請求及被上訴人承認而時效中斷，並未罹於時效
      乙節，尚非可採。
    3.依上所述，上訴人對系爭支票之背書人即被上訴人行使票
      據權利之4個月消滅時效期間既無時效中斷之事由存在，
      消滅時效期間即於97年10月18日屆滿，而上訴人遲至97年
      12月17日始向本院聲請核發支付命令，對被上訴人而言，
      自屬已罹於4個月之消滅時效期間甚明，故被上訴人所為
      時效抗辯及拒絕給付，洵屬有據。
三、從而，上訴人依消費借貸及票據之法律關係，請求被上訴人
    給付30萬元，及自97年6月19日起至清償日止，按年息5%計
    算之利息，為無理由，應予駁回。原審為上訴人敗訴之判決
    ，核無不合。上訴意旨指摘原判決不當，求予廢棄改判，為
    無理由，應予駁回。
四、本件事證已臻明確，兩造其餘攻擊防禦方法及所舉證據，經
    審酌結果，與本件判決結論均無影響，爰不一一論述，附此
    敘明。
五、據上論結，本件上訴為無理由，依民事訴訟法第436條之1第
    3 項、第449條第1項、第78條，判決如主文。
中    華    民    國    98    年    11    月    27    日
                  民事第三庭  審判長法  官  許秀芬
                                    法  官  林慧貞
                                    法  官  林源森
正本證明與原本無異。
本判決不得上訴。
中    華    民    國    98    年    11    月    27    日
                                    書記官  錢  燕


司法院資訊處製作；財團法人民間司法改革基金會備份。
